【裁判字號】    90,台上,385
【裁判日期】    900308
【裁判案由】    離婚
【裁判全文】
最高法院民事判決                                  九十年度台上字第三八五號
    上  訴  人  甲○○
    訴訟代理人  吳宏城律師
    複 代理 人  方錦源律師
    被 上訴 人  乙○○
右當事人間請求離婚事件，上訴人對於中華民國八十八年十一月二十二日臺灣高等法
院第二審判決（八十八年度家上字第一九八號），提起上訴，本院判決如左：
    主  文
原判決廢棄，發回臺灣高等法院。
    理  由
本件上訴人主張：兩造於民國八十年二月二日結婚，婚後育有陳盈安、陳盈豪二子，
嗣雙方因個性不合，時有口角爭執，至八十六年間爭吵愈形激烈，彼此不相往來，無
話可說，形同陌路，甚至雙方家人亦如同水火，伊與家人隱忍退讓，被上訴人更得寸
進尺，並當場以「老女人，如何……如何……」等字眼，辱罵伊母，伊之痛心，實非
筆墨可形容。此期間被上訴人雖曾多次要求離婚，經伊委託律師代書協議書，終因被
上訴人條件反覆而未果。八十七年五月間，被上訴人竟無故將結婚照割破，電冰箱之
電線剪斷，客廳上椅面、音響及洗衣機割裂、搗毀，電視、金飾及幼兒彌月時之飾品
攜走，兩造感情破裂、愛情喪失，婚姻顯生破綻，而無和諧之望，難再繼續等情，依
民法第一千零五十二條第二項規定，求為准兩造離婚及酌定對陳盈安、陳盈豪權利義
務，由上訴人行使或負擔之判決。
被上訴人則以：婚姻與家庭需夫妻共同用心經營，方能使子女擁有良好之生活品質及
成長環境。近年來，上訴人沉默寡言，不喜與伊及子女溝通，凡事獨斷獨行，不容伊
置一詞，兩造間之爭執由是而生。雙方爭吵後，上訴人不思溝通解決之道，致家庭氣
氛愈形惡劣。惟伊對此婚姻，仍懷希望，期使子女擁有良好之成長環境等語，資為抗
辯。
原審將第一審所為准兩造離婚及酌定子女監護權之判決廢棄，改判駁回上訴人之訴，
無非以：按夫妻之一方，有民法第一千零五十二條第一項以外之重大事由，難以維持
婚姻者，夫妻之一方得請求離婚，同法條第二項前段定有明文。惟是否有「難以維持
婚姻之重大事由」，判斷標準為婚姻是否已生破綻而無回復之希望，不可由一方已喪
失維持婚姻之主觀面加以認定，而應依客觀標準，即難以維持婚姻之事實，是否已達
於倘處於同一境況，任何人均將喪失維持婚姻希望之程度以決之。查被上訴人於第一
審雖稱：「兩造婚姻不能維繫」等語，惟上訴原審後，則極力表示欲維持婚姻，因此
尚難以前開陳述，認定兩造間之婚姻難以維持。又被上訴人對於兩造因個性不合已失
和二年，及因與上訴人爭吵，將結婚照割裂，復以利刃毀壞家中之桌椅、音響、洗衣
機、電冰箱等情，固亦不爭執，上訴人並坦認兩造時生齟齬，係因個性不合所致。惟
兩造既因愛情而結合，嗣因個性不合而時生爭吵，自應設法改善關係，不應以個性不
合，即認雙方婚姻已有破綻。又被上訴人雖將結婚照、桌椅、音響、洗衣機、電冰箱
損毀，及辱罵上訴人之母，但此係與上訴人爭吵一時激動所致，只要嗣後能有效處理
其情緒即可改善，被上訴人上開行為，客觀上顯未達於喪失維持婚姻希望之程度，上
訴人執以主張被上訴人有難以維持婚姻之重大事由，不足採信。從而，上訴人依民法
第一千零五十二條第二項前段訴請離婚，不應准許，兩造對所生子女陳盈安、陳盈豪
之權利義務，仍應由雙方共同行使或負擔等詞，為其判斷之基礎。
惟按婚姻以夫妻終生之共同生活為目的，凡對家庭生活之美滿幸福，有所妨礙，足以
破壞共同生活之重大事由，難以維持婚姻者，夫妻之一方即得依民法第一千零五十二
條第二項規定訴請離婚。至婚姻是否難以維持，應斟酌破壞夫妻共同生活之具體情事
，是否客觀上達於動搖夫妻之共同生活，而喪失維持婚姻之意欲為斷，非以一方主觀
之意識為依歸。查兩造因個性不合，時生爭執，被上訴人將雙方結婚照割裂、家中物
品破壞及辱罵上訴人之母，並於第一審陳稱兩造婚姻不能維繫各情，為原審認定之事
實。果爾，被上訴人似無法與上訴人和諧相處。倘被上訴人之行為對家庭生活之美滿
幸福，有所妨礙，致雙方形同陌路，又無補救改善之道，則能否冀望其維持婚姻生活
，而不構成前揭條項所定訴請離婚之原因，即非無探求之餘地。乃原審未詳加查究，
徒以被上訴人嗣後於原法院改口表示願維持婚姻及前揭情詞，即認兩造仍有維持婚姻
之希望，於法自欠允洽。上訴論旨，指摘原判決不當，求予廢棄，非無理由。
據上論結，本件上訴為有理由，依民事訴訟法第四百七十七條第一項、第四百七十八
條第一項，判決如主文。
中      華      民      國     九十     年      三      月      八      日
                              最高法院民事第五庭
                                  審判長法官  蕭  亨  國
                                        法官  許  朝  雄
                                        法官  陳  淑  敏
                                        法官  葉  勝  利
                                        法官  許  澍  林
      右正本證明與原本無異
                                              書  記  官
中      華      民      國     九十     年      三      月    二十三    日


司法院資訊處製作；財團法人民間司法改革基金會備份。
